【裁判字號】    99,重訴,380
【裁判日期】    991210
【裁判案由】    返還定金等
【裁判全文】
臺灣臺北地方法院民事判決             99年度重訴字第380號
原      告  方財源
訴訟代理人  吳任偉律師
            張毓容律師
被      告  張俊揚
法定代理人  張陳碧霞
被      告  張俊慶
            張陳麗
共      同
訴訟代理人  陳國雄律師
複代理人    陳介輔律師
上列當事人間返還定金等事件，經臺灣士林地方法院於民國99年
1月7日以98年度重訴字第436號裁定移送本院，經本院於民國99
年11月23日言詞辯論終結，判決如下：
    主      文
原告之訴及假執行之聲請均駁回。
訴訟費用新臺幣壹拾肆萬肆仟元由原告負擔。
    事實及理由
一、原告起訴主張：原告於民國97年4月3日向被告購買其所有坐
    落於臺北市○○區○○段一小段155地號土地（後分割為155
    、155-1地號，下稱系爭土地）及其上同地段第10188號建物
    ，以及同地段第138、139、140地號上包含以辦理及未辦理
    保存登記之建物，約定買賣價金為新台幣（下同）164,650,
    000元，並簽訂訂金收據由被告收受訂金5,000,000元，其上
    載明「俟買方（即原告）簽妥同地段第134、135、135-1、
    133-1地號土地買賣或合建契約時，雙方即依一般慣例簽訂
    正式買賣契約，屆時若為買方不買訂金任由賣方（即被告）
    沒收，但若賣方反悔不賣，除應退還買方已付金外，另應賠
    償買方雙倍訂金作為違約金」。詎原告日前發現被告竟將系
    爭土地設定第二順位普通抵押權予訴外人游麗真，用以擔保
    渠等於98年6月18日所成立之買賣契約及移轉所有權之債務
    於不履行之賠償金。則被告先後將同一地號上土地及建物分
    別出賣予原告與第三人游麗真，顯有不願履行兩造間買賣契
    約之意，原告乃於98年8月31日委由律師發函通知被告於98
    年9月8日上午10時協商處理解除契約、返還訂金及給付違約
    金等事宜。是兩造間已就買賣契約必要之點（即「價金與標
    的物」）已經合致，被告違約將系爭土地出賣予第三人，原
    告自得依訂金收據第1條後段規定解除契約，並請求連帶加
    倍返還定金及違約金共計15,000,000元。並聲明：(一)被告應
    連帶給付原告15,000,000元，及自起訴狀繕本送達翌日起至
    清償日止，按年息5%計算之利息；(二)願供擔保，請准宣告假
    執行等情。
二、被告則以：系爭訂金收據僅屬買賣契約之預約，且依該收據
    記載，原告應先履行「原告簽妥同地段第134、135、135-1
    、133-1地號土地買賣或合建契約時」之條件後，兩造始簽
    訂正式買賣契約，惟原告早已完成該條件，卻屢屢經被告通
    知拒不簽訂買賣契約，被告因此於97年12月3日委由開瑞法
    律事務所發函通知原告應於7日內商談簽訂買賣契約並給付
    簽約金事宜，然原告屆期仍置之不理，被告祇得解除契約並
    依約沒收訂金5,000,000元。並聲明：(一)原告之訴及假執行
    之聲請均駁回；(二)如受不利判決，願供擔保請准宣告免為假
    執行。
三、兩造不爭執事項：
  (一)兩造於97年4月3日簽訂「訂金收據」，原告向被告購買其所
    有坐落於臺北市○○區○○段一小段155地號（後分割為155
    、155-1地號）土地及其上同地段第10188號建物，以及同地
    段第138、139、140地號上包含以辦理及未辦理保存登記之
    建物，約定買賣價金為164,650,000元，並簽訂訂金收據由
    被告收受訂金5,000,000元，其上載明「俟買方（即原告）
    簽妥同地段第134、135、135-1、133-1地號土地買賣或合建
    契約時，雙方即依一般慣例簽訂正式買賣契約，屆時若為買
    方不買訂金任由賣方（即被告）沒收，但若賣方反悔不賣，
    除應退還買方已付金外，另應賠償買方雙倍訂金作為違約金
    」。
  (二)被告與訴外人邱郁婷於97年12月3日委由開瑞法律事務所以
    瑞國律字第1005號發函通知原告應於7日內商談簽訂買賣
    契約並給付簽約金事宜，逾期即為解除契約之意思表示。
  (三)原告於98年8月31日委由永然聯合法律事務所以(8)然法3字
    第1094號律師函通知被告於98年9月8日上午10時至永然聯合
    法律事務所協商處理解除契約、返還訂金及給付違約金等事
    宜。
四、經查：
  (一)原告起訴主張於97年4月3日向被告購買系爭土地建物，約定
    價金為164,650,000元，雙方並簽立訂金收據，支付被告訂
    金500萬元，並於訂金收據中載明「俟買方（即原告）簽妥
    同地段第134、135、135-1、133-1地號土地買賣或合建契約
    時，雙方即依一般慣例簽訂正式買賣契約，屆時若為買方不
    買訂金任由賣方（即被告）沒收，但若賣方反悔不賣，除應
    退還買方已付金外，另應賠償買方雙倍訂金作為違約金」等
    情；之後被告張俊慶等3人與訴外人邱郁婷曾共同於97年10
    月13日以(97)瑞國律字第1005號律師函知原告，表明系爭「
    訂金收據」之條件業已成就，請求簽訂正式合約並給付10%
    之簽約金」等情，之後再於97年12月3日以(97)瑞國律字第
    1201號律師函知原告表明應於七日內給付簽約金，逾期即為
    解除之意思；嗣後，原告則以被告將系爭土地設定第二順位
    普通抵押權予訴外人游麗真，用以擔保渠等於98年6月18日
    所成立之買賣契約及移轉所有權之債務於不履行時賠償金等
    因，而於98年8月31日以律師函知被告於98年9月8日上午10
    時協商處理解除契約、返還訂金及給付違約金等事宜等情之
    事實，為雙方所不爭執，並經雙方提出訂金收據、土地登記
    謄本、開瑞法律事務所函、掛號郵件收件回執、永然聯合法
    律事務所函在卷可稽，應堪認為真實。
  (二)其次，關於兩造間之訂金收據上係以「簽妥土地買賣或合建
    契約」作為條件是否成就之約定，而證人即擔任原告任負責
    人負責本件整合之華威公司總經理陳漢良於本院證稱：「我
    是華威公司總經理，原告是董事長。（看過訂金收據？）我
    看過，且清楚內容，內容是我及公司員工一起作成訂金收據
    ，案子是我負責。（訂金收據第一條後段134、135、135-1
    、133-1四筆土地是否已簽妥買賣契約或合建契約？）只有
    133-1沒有。律師函所寫已經簽妥4筆土地不實，原告並未簽
    妥133-1地號的合約，系爭開發案都是由王傑擔任中間的整
    合人，所以這期間內我都透過王傑跟被告溝通，看過律師函
    後，我有跟王傑說，我們之前處理的慣例就是如此。（是否
    可以證明開發案自起訴起都有繼續進行？）自98年3、4月起
    都有跟王傑一直在協議，都有進行，包括133-1，與王傑間
    有作補充協議，有些文件往返，七月間有跟王傑有帶原告去
    拜訪被告。有我、原告、陳秋雲、王傑。當天被告張俊慶有
    提到可以依據條件完成簽約，當天不知被告已經將155地號
    出售，王傑也沒有說，所以後來才認為被告違約反悔不賣了
    。（你剛所述有見過被證2律師函，看到之後有做何處理？
    ）透過王傑協調協議的事情，針對內容也有跟王傑說，但沒
    有作成任何的文件。（訂金收據是否為正式買賣契約？）不
    是，因被告只是部分的項目，訂金收據是設下必須要完整後
    才能正式訂約的條件。（就這段文字意思是否為在簽妥合建
    契約或買賣契約後，有不買的情形，才要沒收訂金？）說的
    是買方這裡我們要完成四筆地號的合約後，如果我們還不進
    行買賣行動，才由買方沒收訂金。」等語，因此依照證人陳
    漢良所述，原告及原告擔任負責人之華威公司有就系爭土地
    之整合開發事宜持續與被告及居間仲介之王傑持續商討，而
    依照其所擬定之訂金收據之約定，必須其他土地達成「簽妥
    土地買賣或合建契約」才算是條件成就等情。
  (三)然而，雙方所簽訂之訂金收據第一條約定：「…雙方約定俟
    買方簽妥同地段134、135、135-1、133-1地號土地買賣或合
    建契約時，雙方即依一般慣例簽訂正式買賣契約…」，而該
    條件是否成就，就海光段一小段134、135、135-1之部分，
    乃訴外人潘彩暖、潘彩鳳、潘彩滿及葉威民所有，原告於97
    年6月5日透過其任代表人之華威聯合股份有限公司與渠等達
    成合建之協議，並簽署「合作興建大樓協議書」，其並約定
    由訴外人潘彩鳳以其名義向國有財產局申購原屬國有土地之
    133-1地號土地持分十分之四後再為合建等情，為兩造所不
    爭執，因此就海光段一小段134、135、135-1之部分，已經
    達成訂金收據所約定之情形，已堪認定；另外就海光段一小
    段133-1地號土地部分，除十分之四部分由訴外人潘彩鳳以
    其名義向國有財產局申購後再為合建外，其餘十分之六部分
    ，被告則主張由訴外人邱郁婷以其名義申購後，再由邱郁婷
    連同其所有之同地段129-1地號土地一併賣予原告，是雙方
    所爭執之部分，僅餘海光段一小段133-1地號部分，是否達
    到可以簽訂土地買賣或合建契約之狀況而符合訂金收據之所
    約定之條件。
  (四)就海光段一小段133-1地號整合狀況，證人即受原告之華威
    公司委託負責本件整合開發之仲介事務之王傑證稱：「（是
    否有就133-1地號與原告有任何協議？）有，因133-1原本為
    國有財產局的土地，由我太太邱郁婷與潘彩鳳可以購買，因
    129-1與133-1是相連，邱郁婷的土地129-1，在97年4月3日
    原告有支付兩百萬訂金，如果買到或是簽妥合建契約，就可
    以簽正式合約。133-1有協議，講到如有買到，就要正式簽
    約。（後來133-1是否由何人買到？）邱郁婷及潘彩鳳97年7
    月份買到。（就邱郁婷買到133-1一事告知原告，並請原告
    為正式簽約？）有。（看過被證二之律師函？邱郁婷為何會
    發律師函？）有看過，買到開始有跟原告建設公司聯絡，因
    為預計的土地已經全部買到，我們有跟原告說要求快點正式
    簽約，但是原告沒來，後來才請律師發律師函，律師函是買
    到國有地三個月後發的。（律師函發了之後，原告是否有任
    何聯絡？）有聯絡，因為全部的地都已經買好了，原告要支
    付大約二千萬元的簽約款，原告就一直不來簽約付款，沒辦
    法才發律師函。（在系爭土地開發中扮演何地位？）預計的
    土地中除國有地還有潘家的人，請我幫忙把其他的所有人整
    合。（你是地主也是仲介？）也可以這樣說。原告有說會付
    我約壹佰萬的傭金。133-1是潘彩鳳百分之40，邱郁婷百分
    之60，原意是指潘家的地都處理好，再與所有簽立訂金收據
    之人簽訂正式契約，邱郁婷129-1已經簽了訂金收據收了貳
    佰萬訂金，只剩下133-1尚未處理完，既然邱郁婷已經買到
    133-1百分之60自然不用在簽訂金收據，可以直接簽正式契
    約，簽訂金收據多此一舉。（133-1百分之60的價格與其他
    的價格是否一樣？）一樣。因為之前有說出售土地一坪算56
    萬元，如果是合建，潘家的部分97年6月5日也已經簽約了，
    合建契約好像是以平分的方式計價，他們已經簽妥了，因為
    我是當見證人，所以就是依照出售土地的坪數計價。且因為
    向國有財產局買比較便宜。（後來是否有要求調整每坪出售
    價格？）無。（為何在98年3月間有作整合契約補充協議？
    ）剛所述的過程都是在97年，這是98年以後的事情，當時已
    經發過二次律師函後，原告才要求大家來談，但是談到最後
    沒有結果，雙方也沒有簽的意思。（你有無跟原告就133-1
    地號簽買賣契約或合建契約？）我剛才說過這不用再簽了，
    因為旁邊都已經整合好了，不用再簽了，不用付訂金之後再
    簽約，可以直接就簽買賣契約。」等語，因此依照證人所述
    ，海光段一小段133-1地號土地十分之四部分，由訴外人潘
    彩鳳以其名義向國有財產局申購，由其所簽署「合作興建大
    樓協議書」之方式處理，剩餘十分之六之部分，則已經由邱
    郁婷向國有財產局完成申購，邱郁婷可以同其所有之129-1
    地號土地移轉予原告，而此情形迭經證人王傑告知原告及所
    屬華威公司人員，應可認定。
  (五)另訴外人潘彩鳳及邱郁婷之後依照約定向國有財產局申購海
    光段一小段133-1地號土地，並於97年7月2日分別各自取得
    持分二分之一，惟此持有之狀況與其與原告約定之情形不符
    ，因此潘彩鳳及邱郁婷再於97年9月17日，由潘彩鳳移轉持
    分十分之一予邱郁婷，以達成潘彩鳳持有十分之四、邱郁婷
    持有十分之六之狀況，此有海光段一小段133-1地號土地登
    記謄本在卷可按（本院卷第59頁），經核與證人王傑所證述
    之情形相符，由此可見，訴外人潘彩鳳及邱郁婷於取得海光
    段一小段133-1地號土地後，再由潘彩鳳移轉持分十分之一
    予邱郁婷，其目的即是要符合先前與原告之華威公司所簽立
    合作興建大樓契約要求，而海光段一小段133-1地號十分之
    六部分亦由訴外人邱郁婷取得，依照證人王傑所證述情節，
    已經達成與原告之協議，可以逕行與海光段一小段129-1地
    號土地同時簽立買賣契約，從而，被告答辯稱兩造應就系爭
    土地簽訂正式買賣契約，為有理由，又被告口頭多次催促原
    告儘速履行簽訂買賣契約未果，而於97年10月13日發函告知
    催促原告簽立正式買賣契約並給付簽約金事宜，並再以電話
    聯絡仍未見結果，乃再於97年12月3日發函，除告知前情外
    更催促應於七日內簽立契約並給付簽約金，屆期即解除契約
    ，並沒收已收取之訂金伍佰萬元，嗣因原告仍未履行，被告
    因而主張解除該預約並沒收之訂金等情，非屬無據。
  (六)綜上所述，就海光段一小段133-1地號土地部分，已經由訴
    外人潘彩鳳、邱郁婷依照約定向國有財產局申購完成申購，
    且因為取得持份比例不符合約定，而再由潘彩鳳移轉持分十
    分之一予邱郁婷，足見海光段一小段133-1地號土地已經達
    到符合原告整合之狀況，而原告在經被告及訴外人王傑通知
    後，仍不就海光段一小段133-1地號土地部分簽訂土地買賣
    或合建契約，顯然係原告故意阻止條件成就，而此情形應非
    可歸責被告，否則原告遲遲不簽訂土地買賣或合建契約，則
    被告與之簽立訂金收據契約，而僅收取少部分訂金，而使得
    價值甚鉅之土地資產均受約束，顯非屬公平，因而，被告答
    辯依照上揭所述之程序經催告後解除契約，即屬有據，是原
    告起訴主張因被告反悔不賣等情，為無理由，應予駁回。又
    原告之訴既經駁回，其假執行之聲請亦失所據，爰併予駁回
    之。
五、本件事證已臻明確，兩造其餘攻擊防禦方法、聲請傳喚證人
    及所舉未經援用之證據，經本院斟酌後，認為均不足以影響
    本判決之結果，爰不一一論述，附此敘明。
六、據上論結，本件原告之訴為無理由，應予駁回，爰依民事訴
    訟法第78條，判決如主文。
中    華    民    國    99    年    12    月    10    日
                  民事第七庭    法  官  蘇嘉豐
以上正本係照原本作成。
如對本判決上訴，須於判決送達後20日內向本院提出上訴狀。如
委任律師提起上訴者，應一併繳納上訴審裁判費。
中    華    民    國    99    年    12    月    10    日
                                書記官  林鈞婷

司法院資訊處製作；財團法人民間司法改革基金會備份。
